【裁判字號】    98,訴,2690
【裁判日期】    990406
【裁判案由】    分割共有物
【裁判全文】
臺灣臺中地方法院民事判決  98年度訴字第2690號
原      告  壬○○
訴訟代理人  蔡得謙  律師
            何立斌  律師
複代理人    張宏銘  律師
            子○○
被      告  甲○○
            江柏慶原名辛○○.
            戊○○
            丁○○
            己○○
            庚○○
            丙○○
            乙○○
            癸○○○
上當事人間分割共有物事件，本院於99年3月23日言詞辯論終結
，判決如下：
    主      文
兩造所共有坐落於臺中市○○區○○段第八四四之二地號、地目
田，面積一七五五平方公尺之土地，分割為如附圖所示Ａ部分面
積一九一平方公尺由原告取得；Ｂ部分一五六四平方公尺由被告
依原應有部分比例維持共有。
訴訟費用新台幣貳萬柒仟柒佰零壹元，由被告甲○○、江柏慶、
戊○○、丁○○、己○○、庚○○、丙○○、乙○○、癸○○○
各負擔新台幣壹佰元，餘由原告負擔。
    事實及理由
壹、兩造之聲明：
  一、原告：(一)兩造所共有臺中市○○區○○段第844-2地號、
      地目田、面積1755平方公尺應予分割，其中如附圖所示A
      部分面積191平方公尺由原告壬○○取得；其餘B部分面積
      1564平方公尺由被告取得維持共有；被告甲○○之應有部
      分26,097/120,000分、被告江柏慶之應有部分16,276/120
      ,000、被告戊○○之應有部分16,276/120,000、被告丁○○之應有部分16,276/120,000、被告己○○之應有部分13
      ,049/120,000、被告庚○○之應有部分13,049/120,000、
      被告丙○○之應有部分7,650分之120,000、被告乙○○之
      應有部分7,65 0/120,000、被告癸○○○之應有部分3,27
      6/120,000。(二)訴訟費用由原告負擔12%，其餘由被告甲○○負擔19%、被告被告江柏慶負擔12%、被告戊○○負擔12
      %、被告丁○○負擔12%、被告己○○負擔9%、被告庚○○
      負擔9%、被告丙○○負擔6%、被告乙○○負擔6%、被告癸○○○負擔3%。
  二、被告被告戊○○、江柏慶、丁○○聲明：駁回原告之訴；
      被告甲○○、丙○○聲明：同意原告之分割方案；被告己○○、庚○○、乙○○、癸○○○未為任何聲明。
貳、原告起訴主張：兩造所共有之臺中市○○區○○段第844-2
    號土地、地目田、面積1755平方公尺之土地，各共有人之應
    有部分如附表所示，經查該土地並無不能分割之情事，且兩
    造未能達成分割之協議或成立調解，爰提起本件分割共有物
    之訴，原告之分割方案得以簡化訴訟程序並便利原告單獨管
    理處分分割後取得土地，且被告人數眾多難做其他分割方案
    ，其等合併使用較具意義等語。
參、被告己○○、庚○○、乙○○、癸○○○經合法通知，未於
    言詞辯論期日到場，亦未提出任何書狀，為任何聲明及陳述
    。被告戊○○、丁○○則以：因明年該土地就要進行重劃，
    由政府重劃即可，不必再為分割；被告江柏慶以主張：第84
    4地號土地是共有土地，已快要進行重劃，由市政府重劃較
    公平；被告甲○○、丙○○則以：同意原告分所提出之割方
    案，另再請代書幫忙分割，並願意與其他共有人共有等語資
    為抗辯。
肆、經查：
  一、被告江柏慶、戊○○、丁○○、己○○、庚○○、乙○○
      、癸○○○經合法通知，未於最後言詞辯論期日到場，核
      無民事訴訟法第386條所列各款情形，爰依原告之聲請，
      由其一造辯論而為判決。
  二、按各共有人，除法令另有規定外，得隨時請求分割共有物
      。但因物之使用目的不能分割或契約訂有不分割之期限者
      ，不在此限，民法第823條第1項定有明文。本件兩造共有
      之系爭土地，且兩造並無不分割之協議，依系爭土地之使
      用目的亦無不能分割之情事，且兩造無法協議分割之方法
      ，則原告請求分割系爭土地，自無不合。
  三、法院定共有物之分割方法，應斟酌當事人之聲明、共有物
      之性質、經濟效用及全體共有人之利益等公平決之。再修
      正後民法第824條第2、3、4項規定：「分割之方法不能協
      議決定，或於協議決定後因消滅時效完成經共有人拒絕履
      行者，法院得因任何共有人之請求，命為下列之分配：一
      、以原物分配於各共有人。但各共有人均受原物之分配顯
      有困難者，得將原物分配於部分共有人。二、原物分配顯
      有困難時，得變賣共有物，以價金分配於各共有人；或以
      原物之一部分分配於各共有人，他部分變賣，以價金分配
      於各共有人」、「以原物為分配時，如共有人中有未受分
      配，或不能按其應有部分受分配者，得以金錢補償之」、
      「以原物為分配時，因共有人之利益或其他必要情形，得
      就共有物之一部分仍維持共有」，故共有物部分維持共有
      ，他部分予以分割，為修正後民法第824條第4項所規定共
      有物分割方法之一，且解釋上，僅就請求分割之共有人按
      其應有部分為共有物之原物分配，使其脫離共有關係，而
      其餘共有人仍維持共有，應可解為包括在內。而：
    (一)依本院履勘現場所見，系爭土地現狀為臺中市○○路，已
      開拓為雙向六車道之道路供公眾通行使用，地上並無任何
      建物，且道路兩旁為鐵皮屋，並無永久性建築，此有本院
      99 年2月5日勘驗筆錄在卷可稽。故就原物分割，不致導
      致雙方於系爭土地之利用方式有所變更。
    (二)本件原告主張以原物分割之方式進行分割，被告甲○○、
      丙○○於最後一次言詞辯論期日表示同意原告分所提出之
      割方案，被告戊○○、丁○○、江柏慶則以將要進行重劃
      為由，反對分割。被告甲○○、江柏慶、戊○○、丁○○
      、己○○、庚○○、丙○○、乙○○、癸○○○等均未提
      出其他分割之方案，再審酌依應有部分換算之面積，部分
      共有人之土地面積有不達50平方公尺（被告癸○○○）、
      及100平方公尺（被告丙○○、乙○○），難再作其他分
      割方案，又系爭土地現狀為臺中市○○路，為供公眾通行
      之道路，即使就原物再行細分，亦無法單獨供作建築、農
      業等其他用途之用，本院認依系爭土地之利用方式、共有
      人之利益狀態，由原告單獨分得A部分，其餘B部分由被告
      甲○○、江柏慶、戊○○、丁○○、己○○、庚○○、丙○○、乙○○、癸○○○依原有部分比例保持共有，仍屬
      允當。
  四、綜合上情，本院認以附圖所示分割方法，基於共有物之性
      質、經濟效用，及全體共有人之利益及公平性考量，俱屬
      允當，爰判決如主文第一項所示。
  五、訴訟費用為原告所繳納之裁判費新台幣（下同）25,651元
      及鑑定（測量）費2050元，計27,701元。按因共有物分割
      、經界或其他性質上類似之事件涉訟，由敗訴當事人負擔
      訴訟費用顯失公平者，法院得酌量情形，命勝訴之當事人
      負擔其一部，民事訴訟法第80條之1定有明文。本件原告
      訴請分割共有物，所提出之分割方案僅原告1人退出共有
      關係，而其餘被告則仍依原應有部分之比較保持共有，形
      式上僅原告取得脫離共有關係之利益，原告之訴雖有理由
      ，惟如由敗訴之被告負擔全部之訴訟費用，或依兩造應有
      部分之比例命分負擔，均欠公允，爰依前開規定，為訴訟
      費用負擔之裁判如主文第二項所示。
伍、結論：原告之訴為有理由，依民事訴訟法第385條第1項、第
    80 條之1，判決如主文。
中    華    民    國    99    年    4     月    6     日
                  民事第二庭    法  官  王銘
正本係照原本作成。
如對本判決上訴，須於判決送達後20日內向本院提出上訴狀。
中    華    民    國    99    年    4     月    6     日
                                書記官  廖春玉
附表：面積為平方公尺
 ┌───┬────┬───────┬─────────┐
 │ 編號 │共有人  │分割前應有部分│應有部分折算面積  │
 ├───┼────┼───────┼─────────┤
 │  1   │壬○○  │ 1,091/10,000 │     191.47       │
 ├───┼────┼───────┼─────────┤
 │  2   │甲○○  │      155/800 │     340.03       │
 ├───┼────┼───────┼─────────┤
 │  3   │江柏慶  │       29/240 │     212.06       │
 ├───┼────┼───────┼─────────┤
 │  4   │戊○○  │       29/240 │     212.06       │
 ├───┼────┼───────┼─────────┤
 │  5   │丁○○  │       29/240 │     212.06       │
 ├───┼────┼───────┼─────────┤
 │  6   │己○○  │    155/1,600 │     170.02       │
 ├───┼────┼───────┼─────────┤
 │  7   │庚○○  │    155/1,600 │     170.02       │
 ├───┼────┼───────┼─────────┤
 │  8   │丙○○  │ 1,136/20,000 │      99.68       │
 ├───┼────┼───────┼─────────┤
 │  9   │乙○○  │ 1,136/20,000 │      99.68       │
 ├───┼────┼───────┼─────────┤
 │  10  │癸○○○│   273/10,000 │      47.91       │
 └───┴────┴───────┴─────────┘

司法院資訊處製作；財團法人民間司法改革基金會備份。
